臺灣花蓮地方法院刑事判決
111年度原易字第95號
公  訴  人  臺灣花蓮地方檢察署檢察官
被      告  朱孟榮光


選任辯護人  陳昭文律師（法扶律師）          
上列被告因竊盜案件，經檢察官提起公訴（110年度偵字第5299
號），本院判決如下：
    主  文
朱孟榮光無罪。
    理  由
一、公訴意旨略以：被告朱孟榮光意圖為自己不法之所有，基於
    竊盜之犯意，於民國110年2月9日上午某時許，與不知情之
    李世龍（另為不起訴處分）至花蓮縣○○鎮○○路○○○○○○○○○○○
    段00○00○0號土地(下稱本案農地)，持客觀上足以為兇器之
    刀子1把，割取黃清發所裁種之芥菜7顆，並裝入所駕駛之車
    輛內，得手後隨即逃逸，嗣經在場之李金嬌發現通知黃清發
    ，始查悉上情。案經告訴人黃清發訴由花蓮縣警察局吉安分
    局報告臺灣花蓮地方檢察署檢察官偵查起訴，因認被告涉犯
    刑法第321條第1項第3款之加重竊盜罪嫌等語。
二、按犯罪事實應依證據認定之，無證據不得認定犯罪事實；不
    能證明被告犯罪者，應諭知無罪之判決，刑事訴訟法第 154
    條第2 項、第301 條第1 項分別定有明文。又認定不利於被
    告之事實，須依積極證據，苟積極證據不足為不利於被告事
    實之認定時，即應為有利於被告之認定；且認定犯罪事實所
    憑之證據，雖不以直接證據為限，間接證據亦包括在內，然
    而無論直接或間接證據，其為訴訟上之證明，須達於通常一
    般人均不致有所懷疑，而得確信其為真實之程度，始得據為
    有罪之認定（最高法院30年上字第816號、76年台上字第498
    6號判例意旨參照）。次按，基於無罪推定原則，被告犯罪
    之事實應由檢察官提出證據，並指出證明方法加以說服，使
    法院達於確信之程度，始得為被告有罪之認定，否則即應諭
    知被告無罪，由檢察官蒙受不利之訴訟結果，此為檢察官於
    刑事訴訟個案中所負之危險負擔，即實質舉證責任。而被告
    否認犯罪，並不負任何證明責任，僅於訴訟進行過程中，因
    檢察官之舉證，致被告將受不利益之判斷時，被告為主張犯
    罪構成要件事實不存在而提出某項有利於己之事實時，始需
    就其主張提出或聲請法院調查證據，然僅以證明該有利事實
    可能存在，而動搖法院因檢察官之舉證對被告所形成之不利
    心證為已足，並無說服使法院確信該有利事實存在之必要。
    此為被告於訴訟過程中所負僅提出證據以踐行立證負擔，而
    不負說服責任之形式舉證責任，要與檢察官所負兼具提出證
    據與說服責任之實質舉證責任有別。苟被告依其形式舉證責
    任所聲請調查或提出之證據，已證明該有利事實具存在可能
    性，即應由檢察官進一步舉證證明該有利事實確不存在，或
    由法院視個案具體狀況之需，裁量或基於義務依職權行補充
    、輔佐性之證據調查，查明該事實是否存在；否則，法院即
    應以檢察官之舉證，業因被告之立證，致尚未達於使人產生
    對被告不利判斷之確信，而逕為有利於被告之認定，不得徒
    以被告所提出之證據，尚未達於確切證明該有利事實存在，
    遽為不利於被告之判決（最高法院100年度台上字第6294號
    、107年度台上字第3910號判決意旨參照）。
三、公訴意旨認被告朱孟榮光涉犯攜帶兇器竊盜罪嫌，無非係以
    被告於警詢及偵訊之供述、證人即告訴人黃清發、證人張旭
    樺、李金嬌、黃素霞於警詢及偵訊之證述、芥菜買賣合約書
    為其主要論據。
四、訊據被告朱孟榮光固坦有前往本案農地割取告訴人黃清發裁
    種之芥菜，惟堅詞否認有何加重竊盜之犯行，辯稱：我先前
    已有請告訴人種植芥菜，當天中午在前往割除芥菜前，有打
    電話跟告訴人打電話說明，也獲得他的同意，因此才在當日
    下午3時許前往割菜等語。經查：
　㈠被告於109年10月間，經告訴人妹妹黃素霞介紹而結識告訴人
    ，並透過黃素霞與告訴人約定，由告訴人栽種芥菜，被告出
    資收取。嗣於110年2月19日，以新台幣（下同）15萬元購買
    本案農地所種芥菜。被告於110年2月9日，協同李世龍駕車
    至本案農地，李世龍待在車上，由被告下車持刀割取告訴人
    所裁種之芥菜7顆。期間經李金嬌發覺被告有在該處割菜，
    並致電告知告訴人等事實，並經證人即告訴人黃清發證述屬
    實，且經被告於偵訊中供承在案，復於本院準備程序時所不
    爭執(見警卷第11至29頁、見偵卷第26至27頁、本院卷第69
    頁、第103頁），並有李金嬌與黃素霞之電話記錄譯文及買
    賣合約書影本可稽(見他字卷第9至11頁)，故此部分事實，
    首堪認定。又被告始終堅決否認本案竊盜犯行，並以前詞置
    辯，故本案應審究者，應為被告究否事前未得告訴人同意，
    而為本案割取芥菜之竊盜行為。
　㈡告訴人固於審裡時證稱被告未徵得其同意即前往割取芥菜等
    語(見本院卷第175至176頁)，然酌以告訴人具有被害人身份
    ，與一般證人不同，其與被告處於絕對相反之立場，不若無
    利害關係之一般證人，故此類證人所為不利被告證述之證明
    力，證明力自較一般證人之陳述薄弱，況被告與告訴人因栽
    種芥菜並成立買賣或契作契約一事而起爭執，並經本院以11
    1年度花原小字第10號判決在案，且被告亦就此事提起詐欺
    告訴，復經臺灣花蓮地方檢察署檢察官以110年度調偵字第2
    73號為不起訴處分，此有上開判決及不起訴處分書可參(見
    本院卷第21頁、第51頁)，告訴人於審理時復自陳：是被告
    先告我，我才提告等語(見本院卷第176頁、第185頁)，足顯
    告訴人具有強烈使被告受刑事訴追之究辦傾向性，故其所為
    不利被告證述之證明力，即應保守以對，允難偏執單方之詞
    遽為不利被告之認定，故告訴人上開關於被告未得同意之陳
    述，是否與事實相符，仍應調查其他證據以資審認（最高法
    院52年台上字第1300號判例要旨同此見解可資參照）。
  ㈢公訴意旨雖認證人張旭樺、李金嬌、黃素霞、李世龍之證詞
    ，及卷附芥菜買賣合約書1份，均足以證明本案被告割取芥
    菜前未得告訴人同意等語。然查：
　1.告訴人雖否認被告有致電告知乙情，然審以其先於警詢證稱
    ：被告可能是因為發現割芥菜行為被人發現，遂於當日下午
    主動打電話給告訴人，並聲稱：他與李世龍一起割芥菜是為
    了要試醃菜，之後會支付金錢等情，因為被告與李世龍二人
    並未事先告知即私自摘取已觸犯竊盜罪，事後否認此竊盜行
    為，還向告訴人稱說，缺少的部份是告訴人自己偷摘的等語
    (見警卷第20頁)；於審理中，改稱被告當天沒有打給伊等語
    ；(見本院卷第175頁、第176頁、弟177頁)；經本院提示告
    訴人與被告之通聯紀錄後，又改稱：不知道等語(見本院卷
    第185頁)，足見就此部分，告訴人所述已有前後歧異之瑕疵
    ，再考以告訴人於本院審理時，對於當樣當天確有接獲證人
    李金嬌來電告知芥菜遭被告割取一事，均能清楚交代，甚至
    能明確指出當天是下午3時許接獲通知，與證人李金嬌、李
    世龍所陳述之案發時點相符(見本院卷第162頁、第169頁、
    第176頁)，可認告訴人對於當日之回憶，應無記憶不清之虞
    ，然告訴人對於上述通聯紀錄之陳述，卻是翻異前詞且未能
    合理說明，從而，是否確如告訴人所指「被告未事先電話告
    知」，實非無疑。
　2.再證人李金嬌固然於警詢、偵查、審理時，均一致證稱：我
    當時經過告訴人的農地時，剛好看到被告與李世龍，李世龍
    在小貨車上，被告正在割芥菜，我隨即打電話問告訴人「你
    的芥菜有包給被告嗎？」告訴人說 「是有講，但是還沒有
    拿錢，我就說「被告有在砍你的菜喔」等語(見警卷第39頁
    至41頁、偵卷第113頁、見本院卷第168頁)，然上開證述僅
    得證明被告有於上開時地割取芥菜，尚不足以作為告訴人前
    揭指述之補強證據。況就告訴人經證人李金嬌而獲悉被告有
    割取芥菜情事後，並未要求證人李金嬌報警、蒐證，或阻止
    被告繼續割菜之行為等節，復據證人李金嬌於審理時證稱：
    我打電話給告訴人時，告訴人並沒有要去報警，告訴人當時
    除了說錢還沒有拿到，他的菜還沒有包給人之外也沒有再為
    其他表示，也沒有說要追究被告為什麼要去砍他的菜等語甚
    明(見本院卷第171頁、第173頁)，甫以告訴人於審理中證稱
    ：都是我妹妹與被告接洽芥菜賣賣的事，過程中，我很少跟
    被告講到話等語(見本院卷第181頁、第184頁)，足見告訴人
    與被告私交及熟識程度不高，僅因芥菜買賣有交集，實難想
    像告訴人若並未同意被告前來割菜，又透過證人李金嬌獲悉
    被告有擅自割取芥菜之行為，卻未向證人李金嬌表達怒意及
    不滿，亦未要求諸如報警或上前阻止之行為，顯與一般人發
    現自身具有財產價值之物品，遭他人擅自竊取時，所應有之
    反應大相逕庭。
　3.另稽之證人黃素霞於偵訊證稱：我們種芥菜是第一次，109
    年約10月底時，因為春耕有一個空窗期被告先來找我，說種
    芥菜很好賺，要我幫忙找人來種，他李世龍要教被告如何作
    酸菜。當時只有口頭說，直到2月初菜已經成熟，但被告都
    一直拖，說李世龍認為還沒有成熟，直到2月19曰被告才拿
    了一個契約要我代替告訴人黃簽約，内容是買斷告訴人所種
    的芥菜。我聽告訴人說，後來因為被告跟告訴人講說他事後
    會付款，但事後被告都沒有付錢，所以告訴人才提告。當時
    我與被告、告訴人沒有約到被告可隨時去檢查芥菜的成熟的
    事，後來我們2月19日訂約當時，也沒想到要就被告先前已
    採收芥菜的事約定要付款，只有約定現場菜園的芥菜賣給被
    告等語(見偵卷第111至112頁)；證人張旭樺於警詢、偵訊時
    證稱：被告去割菜的事，是告訴人跟我說是李金嬌打電話跟
    他講的，告訴人說他當時沒有想那麼多，後來被告有打電話
    跟他講說採的芥菜是要先拿去試醃，黃清發覺得很無奈，因
    為當時連契約都沒有簽，他們就把菜採走。109年10月被告
    找到我媽媽黃素霞，說要找人種芥菜，當時並沒有講到被告
    可以先割取部份芥菜去試醃。110年2月初後，我媽媽就說菜
    都熟了，但被告一直不肯簽約，我聽我媽媽講一開始約定的
    金額是18萬，不知道為何對方只願意收15萬，但因為菜已經
    熟了，對方說如果不把菜給他話，就要告告訴人跟黃素霞，
    2月18日被告就拿手寫的契約給我媽媽黃素霞，要我媽媽轉
    給告訴人簽名，我媽媽就拿給告訴人簽，但那時候被告自己
    都沒有簽，隔天到現場採收芥菜並送去給被告，被告才願意
    簽契約，並要求我媽媽也要簽名，告訴人先前已經先千好了
    ，被告當時先付5萬元現金，後來陸續收到總計10萬元的貨
    款，還有5萬元的尾款沒收等語(見警卷第35頁、偵卷第114
    頁)，及卷附買賣契約書內容(見警卷第99頁)，可知當初芥
    菜交易告訴人所意定之價額為18萬元，經被告要求，方改以
    15萬元交易，商談過程中全然未提及被告擅自割取芥菜一事
    ，而告訴人亦於審理時表示本來另有他人要比較多錢跟伊購
    買芥菜，但因為伊已跟告訴人談，就不再跟他人談了；伊跟
    告訴人約定是在農曆年後將芥菜包給告訴人，但因為伊沒有
    種過，所以農曆年前伊先開始種，因為伊在果菜市場有攤位
    名字，也可以拿去果菜市場賣等語(見本院卷第179頁、第18
    3至184頁)，可見告訴人對於本案農地所植芥菜，非無銷售
    管道，而此次芥菜交易金額從原本18萬元降低為15萬元，打
    折幅度非低，是果有被告擅自割菜一事，在告訴人自身財產
    無端受損且交易金額並遭被告片面砍價，又無非售予被告不
    可之理由之情況下，難以想像告訴人竟完全未就此受損之事
    於締約過程與被告爭執，益徵被告獲悉芥菜遭竊取後之反應
    ，與常情不符。
　4.又被告與李世龍當天前往目的係為確認芥菜是否成熟至可作
    醃菜，而證人李世龍礙於健康因素，無法行走，故待在車上
    等候，並由被告下車割取芥菜7顆，李世龍再檢視是否已達
    適合醃製之程度等情，業據證人李世龍於審理時證述：當天
    我在車上，被告去割了7顆芥菜來給我看，我說「這個芥菜
    還不能醃製，要到明年才能醃製」。因為不能割太多，不然
    好像要偷一樣，所以只割7顆被告為要找我去看芥菜是因為
    我要教被告醃製芥菜，我的攤位轉讓給被告做，我要把被告
    教到會。我因為無法走路，所以當天沒有下車，我從去年到
    現在都無法走路，因為我脖子開刀3次，腰椎開過1次。那天
    主要目的是要去看菜是否可以醃了，因為我無法走路，不能
    下車，我在車上看不到，所以要割給我看才知道等語明確(
    見本院卷第163頁、第164頁、第166頁)，衡情證人李世龍並
    未參與被告及告訴人間之芥菜買賣，僅單純負責教授被告醃
    菜知識，當無有共同竊取告訴人芥菜，或包庇被告行竊之誘
    因及動機，又有行動不便無法行走之疾，難以想像若協同前
    往犯罪現場，能夠具體提供何助力，故被告與證人李世龍此
    行目的，應係為確認告訴人所種芥菜之成熟情況無訛。而被
    告在出發前又已與證人李世龍談及有無先通知告訴人之事，
    證人李世龍當時亦表示菜不能割太多，否則就會被認為像偷
    竊等語，故對於證人李世龍因擔心割菜之事會否涉及竊盜行
    為而心存警惕已情，被告當可有所預見，甫以證人李世龍身
    體行動不便，是苟若被告實係擅自割取芥菜，大可單獨前往
    割取，再持之前往證人李世龍住處供其檢視即可，當無必要
    特地杜撰說詞，謊稱已通知告訴人，再偕同助益竊盜遂行能
    力有限之證人李世龍一併前往，當中只要證人李世龍在過程
    中心生懷疑，被告惡行豈不東窗事發，徒增事擾。且依據證
    人李金嬌上開證述，亦可知證人李金嬌行經該處，即可直接
    清楚地目睹被告割菜行逕，可知被告係在白天且毫無避諱地
    割取芥菜，亦與一般犯罪者擔心犯行揭露而刻意地隱密從事
    犯罪之情況有別，被告果未已取得告訴人同意即擅自割菜，
    應無需以此大費周章且可能自陷囹圄之方式，帶同證人李世
    龍一同前往確認芥菜是否成熟，再以旁人可明顯察覺異樣之
    方式行竊，益顯告訴人上開關於被告未得同意而擅自竊取芥
    菜之指述，就否與真實相符，洵屬有疑。
　5.基上，檢察官所提出之各項證據方法，至多僅得證明被告與
    告訴人於109年10月底商談契約時，並未就得否先割取芥菜
    檢查一事討論，且被告有於本案案發時地前往割菜，然此尚
    不足以排除被告在本案案發前即以電話取得被告同意之可能
    ，均不足作為告訴人指訴之補強證據。另證人張旭樺、黃素
    霞於偵訊中雖均表示被告有竊取芥菜，然其等亦均自陳是經
    告訴人告知才知道此事等語(見偵卷第112頁、第114頁)，是
    其等此部分證詞，僅為告訴人之重複性指述，屬累積證據，
    亦無從作為補強證據。
　㈣況查，就被告割取芥菜之正確時間一節，核之證人李世龍於
    審理時證稱：當天是下午2點多，被告先去我家，我在睡覺
    ，把我叫起來，我問「要去哪裡」，被告說「我載你去看芥
    菜可以醃了沒」，2點多載我過去，被告割了7顆給我看，我
    說「這不能醃製，要到明年才能醃製」我會確定時間是下午
    2點多是因為當天我在睡午覺，被告把我叫起來，我有看時
    間，我問被告「要做什麼？」，被告說「要去看芥菜可不可
    以醃製了」等語(見本院卷第162至164頁)；證人李金嬌於審
    理時證稱：我記得當天是農曆除夕的前一天，差不多下午3
    點多，我要去林榮時，有看到被告開一部綠色的小貨車，倒
    車進去田裡面，在砍告訴人的菜，我看到當下就馬上打電話
    給告訴人，當時是3點多的時候，我一看到的時候就先打電
    話給告訴人等語(見本院卷第168頁)；告訴人於審理時證稱
    ：李金嬌當天是下午3 點多，差不多快4點了，打電話告訴
    我的等語(見本院卷第176頁)，足見被告應係當日下午2點多
    與李世龍一同前往本案農地，證人李金嬌於當日下午3點多
    許發現後，隨即電話告知告訴人，堪認被告111年2月9日割
    取芥菜之時間，應係當日下午2點多至3點多之間。公訴意旨
    認被告行為時間係在當日上午等語，容有誤會。再者，參之
    證人李世龍於審判中證稱：被告載我去田裡時，有跟我說他
    在家裡面有打電話給田地主人，但是我都沒有看到田地主人
    過來等語(見本院卷第165頁、第167頁)，足見被告前去割菜
    前，即有向證人李世龍陳明有先向告訴人表示要去割菜，且
    參諸卷附通聯紀錄(見偵卷第62頁)，亦顯示被告於當日中午
    12時58許，有使用門號與告訴人所用之手機門號（二人門號
    均詳卷）進行將近2分鐘對話，二者互核皆與被告前揭辯稱
    割菜前已取得告訴人同意等語相符，足見被告上揭辯詞，顯
    非無稽，是本案確有可能係告訴人已電話通知告訴人並取得
    同意後，方割取芥菜，自難以認定被告有所謂竊盜之故意。
五、綜上，被告是否未經同意即擅自割菜，攸關究否涉犯本案加
    重竊盜犯行，屬本案重要爭點，檢察官所舉之證據尚有前述
    疑義未明，均不足以作為告訴人指述之補強證據；被告對此
    爭點之利己事項又證明具存在可能性，形式舉證責任已進，
    檢察官既未能進一步舉證證明該該有利被告之事實確不存在
    ，無從令本院產生被告有公訴意旨所指犯行之確信，從而，
    本案依現有卷內各項證據資料，既可對被告為有利之存疑，
    依無法就檢察官所舉之證據，本於客觀方法予以完全排除，
    依罪疑唯輕原則，在無確切證據足以推翻被告辯詞之前，即
    應採為有利之認定，揆諸旨揭說明，爰為被告無罪之諭知。
據上論斷，應依刑事訴訟法第301條第1項，判決如主文。　
本案經檢察官江昂軒提起公訴，檢察官黃曉玲到庭執行職務。
中　　華　　民　　國　　111 　年　　12　　月　　15　　日
　　　　　　　　　刑事第五庭    法　官　劉孟昕
以上正本證明與原本無異。
如不服本判決應於收受送達後20日內向本院提出上訴書狀，並應
敘述具體理由。其未敘述上訴理由者，應於上訴期間屆滿後20日
內向本院補提理由書(均須按他造當事人之人數附繕本)「切勿逕
送上級法院」。告訴人或被害人如對於本判決不服者，應具備理
由請求檢察官上訴，其上訴期間之計算係以檢察官收受判決正本
之日期為準。
因疫情而遲誤不變期間，得向法院聲請回復原狀。
中　　華　　民　　國　　111 　年　　12　　月　　15　　日

                                書記官  丁妤柔